【裁判字號】    98,上,205
【裁判日期】    990324
【裁判案由】    侵權行為損害賠償
【裁判全文】
臺灣高等法院高雄分院民事判決           98年度上字第205號
上  訴  人  乙○○
            丁○○
共      同
訴訟代理人  王進勝律師
            陳慧錚律師
            吳晉賢律師
上一人
複代理人    陶德斌律師
被上訴人    甲○○
            丙○○
上一人
訴訟代理人  劉思龍律師
複代理人    王仁聰律師
上列當事人間請求侵權行為損害賠償事件，上訴人對於民國98年
8 月13日臺灣高雄地方法院98年度訴字第453 號第一審判決提起
上訴，本院於99年3 月10日言詞辯論終結，判決如下：
    主  文
上訴駁回。
第二審訴訟費用由上訴人負擔。
    事實及理由
一、查被上訴人甲○○經合法通知，未於言詞辯論期日到場，核
    無民事訴訟法第386 條所列各款情形，此部分爰依上訴人之
    聲請，由其一造辯論而為判決。
二、上訴人起訴主張：上訴人丁○○於民國95年6 月16日凌晨4
    時許，騎乘牌照號碼YZU-940 號輕型機車，後載訴外人余齊
    蕾，沿高雄市○○○路由西往東方向行駛，行經該路與民權
    一路之交岔路口時，適有被上訴人丙○○駕駛牌照號碼E5-6
    301 號自用小貨車，沿高雄市○○○路由南往北方向行駛於
    內線快車道，因超速駕駛撞擊上訴人丁○○所騎乘機車，致
    上訴人丁○○及余齊蕾均彈出摔倒在地。此時另有被上訴人
    甲○○駕駛牌照號碼ZK-0073 號自用小客車，於同路段由南
    往北方向在被上訴人丙○○右後方駛至，亦因超速行駛而撞
    擊摔落在地之上訴人丁○○及余齊蕾，致上訴人丁○○頭部
    外傷併顱內出血、右側肩胛骨及第一至第二肋骨骨折、左側
    第二至第五肋骨骨折，余齊蕾則當場死亡。上訴人余心為
    余齊蕾之父，為余齊蕾支出殯葬費用新臺幣（下同）18萬0,
    900 元，又上訴人余心為36年9 月7 日出生，本件事故發
    生時為59歲，依內政部統計處95年臺灣地區簡易生命表所示
    ，尚有平均餘命24年，另依勞動基準法第54條關於勞工年滿
    60歲強制退休之規定，受余齊蕾扶養年限為23年，依行政院
    主計處統計95年度高雄縣平均每人每月平均消費支出1 萬3,
    776 元，全年16萬5,312 元，依霍夫曼計算法扣除中間利息
    ，上訴人余心得請求23年扶養費用347 萬1,552 元，因上
    訴人余心除余齊蕾外，尚有1 女，故其受扶養費用為上開
    金額1/2 ，計為173 萬5,776 元；另上訴人余心與余齊蕾
    感情至深，上訴人余心於凌晨時分驟然接獲警方通知，痛
    失愛女，精神所受痛苦難以言表，爰請求慰撫金10萬元。又
    上訴人丁○○因本件車禍支出醫療費用14萬4,178 元，且上
    訴人丁○○本於軍隊中服志願兵役，因車禍傷及頭顱而須接
    受顱骨成形手術，導致癲癇狀況發生，須於日後長期追蹤治
    療，影響上訴人丁○○繼續服役資格，致所盼望穩定工作之
    理想成空，精神上之損害實非金錢得以計算，故請求慰撫金
    10萬元。爰依民法第184 條第2 項前段、第192 條第1 項及
    第2 項、第193 條第1 項、第194 條、第195 條第1 項等規
    定，請求被上訴人賠償損害等情。求為判決：(一)被上訴人應
    連帶給付上訴人余心201 萬6,676 元，及自起訴狀繕本送
    達翌日起至清償日止，按年息5 ％計算之利息。(二)被上訴人
    應連帶給付上訴人丁○○24萬4,178 元，及自起訴狀繕本送
    達翌日起至清償日止，按年息5 ％計算之利息。(三)願供擔保
    ，請准宣告假執行。
三、被上訴人丙○○辯稱：上訴人丁○○闖紅燈且酒醉駕車為本
    件車禍肇事原因，伊遵照交通號誌綠燈直行，並無任何過失
    等語。被上訴人甲○○則以：上訴人丁○○因闖紅燈且酒醉
    駕駛，而與遵照交通號誌綠燈直行之被上訴人丙○○車輛互
    撞，余齊蕾跌落馬路傷重不治，被上訴人甲○○所駕駛車輛
    亦係遵照交通號誌於綠燈狀態下通過事肇事地點，並未超速
    ，且被上訴人甲○○車輛在被上訴人丙○○車輛右後方，足
    見被上訴人甲○○車輛並未與上訴人丁○○車輛發生碰撞或
    擦撞，余齊蕾之死亡結果與被上訴人甲○○並無間接或直接
    因果關係。又被上訴人甲○○與被上訴人丙○○係平行駕駛
    ，被上訴人甲○○客觀上無法預見被上訴人丙○○與上訴人
    丁○○互撞後余齊蕾會摔落自己車旁，進而採取任何預防措
    施，又上訴人丁○○當時酒醉駕車且強行闖越紅燈，衡諸日
    常生活經驗及一般合理駕駛人注意能力，根本無法預見上訴
    人丁○○之違規行為及該行為可能衍生之結果，被上訴人甲
    ○○自無預防義務等語，資為抗辯。
四、原審為上訴人敗訴之判決，上訴人提起上訴，聲明為：(一)原
    判決廢棄。(二)被上訴人應連帶給付上訴人余心201 萬6,67
    6 元、連帶給付上訴人丁○○24萬4,178 元，及其法定遲延
    利息。被上訴人均答辯聲明：上訴駁回。
五、兩造不爭執之事實：
  (一)上訴人丁○○騎乘車輛附載余齊蕾，於前揭時地與被上訴人
    丙○○發生碰撞，上訴人丁○○與余齊蕾摔出車外跌落馬路
    ，余齊蕾遭被上訴人甲○○駕駛車輛碾過拖行而死亡，上訴
    人丁○○則受有頭部外傷併顱內出血、右側肩胛骨及第一至
    第二肋骨骨折、左側第二至第五肋骨骨折之傷害。
  (二)上訴人丁○○於車禍發生當時抽血檢測值70.4mg/dl ，換算
    吐氣酒精濃度為每公升0.352毫克。
  (三)被上訴人之刑事責任部分，經臺灣高雄地方法院檢察署（下
    稱高雄地檢署）檢察官於96年2 月26日以95年度偵字第1658
    5 號為不起訴之處分，上訴人丁○○提出再議，經臺灣高等
    法院高雄分院檢察署（下稱高雄高分院檢察署）檢察長於96
    年10月22日以96年度上聲議字第1363號駁回再議，上訴人余
    心聲請交付審判，經臺灣高雄地方法院（下稱高雄地院）
    刑事庭審理後，於97年1 月25日以96年度聲判字第90號裁定
    駁回其聲請。
  (四)上訴人余心為余齊蕾支出喪葬費用18萬0,900 元；上訴人
    余心為36年9 月7 日出生，本件事故發生時為59歲，依內
    政部統計處95年臺灣地區簡易生命表所示，尚有平均餘命24
    年。
  (五)上訴人余心就余齊蕾之死亡領有強制汽車責任保險金150
    萬元，上訴人丁○○亦領有強制汽車責任險保險金15萬7,95
    7 元。
  (六)如被上訴人應負過失侵權責任，對上訴人請求扶養費173 萬
    5,776 元、醫療費用14萬4,178 元及精神慰撫金10萬元均不
    爭執。
六、茲就本件車禍之發生：(一)上訴人丁○○是否有過失？(二)被上
    訴人是否有過失？(三)上訴人請求被上訴人賠償損害，是否有
    據？分述如下：
  (一)上訴人丁○○是否有過失？
  1.按汽車行駛至交岔路口，其行進、轉彎「應遵守燈光號誌或
    交通警察之指示，遇有交通警察指揮與燈光號誌並用時，以
    交通警察之指揮為準。」道路交通安全規則第102 條第1項
    第1 款訂有明文。
  2.經查，本件事故發生地點為設有紅綠燈號誌之交岔路口，為
    兩造不爭執；而上訴人丁○○於其肇事後之95年6 月16日凌
    晨4 時47分許，經抽血檢驗結果其血液中酒精濃度為每百毫
    升70.4毫克，換算成呼氣酒精濃度為每公升0.352 毫克，有
    高雄醫學大學檢驗報告在卷可查，已逾道路交通安全規則第
    第114 條第2 款所定之吐氣所含酒精濃度每公升0.25毫克之
    禁駛標準。依醫學實驗證明所得經驗法則，對於吐氣酒精濃
    度達每公升0.25毫克以上時，將使駕駛人產生複雜之技巧障
    礙、駕駛能力變壞之行為表現，肇事比率比一般未飲酒時高
    出2 倍。而吐氣酒精濃度達每公升0.5 毫克以上時，將使駕
    駛人產生平衡感與判斷力障礙升高，肇事比率比一般未飲酒
    時高出10倍。上訴人丁○○因車禍發生後送醫，未當場施測
    呼氣酒精濃度，其抽血檢測時間為當日凌晨4 時47分，依高
    雄市政府警察局勤務指揮中心受理各類案件紀錄表顯示（警
    卷30頁），本件報案時間為同日凌晨3 時48分，上訴人丁○
    ○車禍當時呼氣酒精濃度必較每公升0.352 毫克更高，其駕
    車之精神狀態、技巧、反應能力顯然不佳，可以認定。而被
    上訴人二人於肇事後之呼氣酒精濃度均為0 ，有其酒測值表
    在卷可憑，又警察至現場製作筆錄，受詢時均稱己方行向為
    綠燈（高雄市政府警察局交通大隊交通事故談話紀錄表，警
    卷24、25頁），所述互核一致，亦與證人鄭珠琴即與被上訴
    人甲○○同行者，於偵查中證述其行向為綠燈之情節相符，
    應堪採信。至高雄市政府交通局98年4 月28日高市交管字第
    0980019948號函，雖稱：民權一路與五福一路口交通號誌，
    當日並無故障之相關記錄，且無設置行車倒數秒數號等詞，
    雖與被上訴人所稱號誌有設置讀秒設備不符，惟並不影響被
    上訴人行向為綠燈，及上訴人丁○○闖紅燈之事實。是以，
    本件車禍之發生係肇因於上訴人丁○○酒後闖紅燈而撞及被
    上訴人丙○○之自小客車所致，上訴人丁○○就本件車禍之
    發生自應負過失責任。
  (二)被上訴人是否有過失？
  1.經查，本件事故地點在高雄市苓雅區○○○路與民權一路交
    岔路口，被上訴人車輛行向在設有中央分隔島之民權一路快
    車道上，道路中央分隔島上植有樹木並設置號誌箱，此有該
    交岔路口照片附卷可參（原審卷145 頁）。尤其本件事發時
    間在凌晨3 時48分，天色昏暗，車少人稀。依卷內道路交通
    現場圖所示，被上訴人丙○○駕車在民權一路南往北沿快車
    道之內側車道駛至該交岔路口，甫通過中央分隔島約7 公尺
    即與上訴人丁○○發生撞擊，其行向既為綠燈已如前述，左
    側又有分隔島樹木及號誌箱遮蔽視線，對於上訴人丁○○闖
    紅燈自五福一路東向西駛至該交岔路口之車輛，自難期待為
    適切之閃避，是亦難認定被上訴人丙○○有未注意車前狀況
    之過失。至於被上訴人甲○○車輛係在被上訴人丙○○車輛
    右側車道平行稍後位置，於被上訴人丙○○與上訴人丁○○
    車輛發生撞擊並倒地後，更屬無從預測及防備，亦不得認定
    其有未注意車前狀況之過失。
  2.上訴人指稱：被上訴人二人車速很快，約有時速100 公里左
    右，被上訴人有超速行車之過失云云。然依卷附道路交通事
    故現場圖所示（警卷27頁），被上訴人丙○○所駕駛車輛無
    明顯煞車痕跡，上訴人丁○○車輛除有撞擊後倒地之刮地痕
    9.9 公尺外，亦無煞車痕跡，可見雙方發生撞擊時係猝不及
    防。然因被上訴人甲○○車輛則有長14.8公尺之煞車痕，而
    被上訴人二人事發前在民權一路快車道分占二個車道，幾乎
    平行駕駛，被上訴人甲○○之車輛略在被上訴人丙○○車輛
    右後，故被上訴人甲○○車輛之煞車痕跡，自得作為推算被
    上訴人丙○○行車速度之參考依據。按依「汽車煞車距離、
    行車速度及道路摩擦係數對照表」，被上訴人甲○○煞車距
    離為14.8公尺，換算行車速度約為每小時50至55公里之間，
    有上開對照表附卷可參（偵查卷第58頁），此與被上訴人二
    人抗辯車速為每小時50或50幾公里等語相當，而民權一路車
    速限制為每小時50公里，是上訴人及上開證人指稱被上訴人
    二人超速行車，車速約有100 公里云云，自不足憑信。
  3.至證人邱徵諺（即上訴人丁○○之友人）雖證稱：當時丁○
    ○的車速約三、四十。丁○○有喝一杯調酒。原本是我要載
    余小姐，後來因為我路不熟，由丁○○載他，精神狀況算是
    蠻正常的。我跟在丁○○後方約六、七十公尺，丁○○經過
    該交岔路口時燈號是綠燈。該路口印象上沒有看到有讀秒裝
    置。當時被上訴人的車速蠻快的，車速大概有100 公里左右
    。我感覺兩輛車是同時到的。當時我可以看到路口的右方，
    從我可以看到被上訴人車輛的視野到發生車禍的時間很短暫
    、沒有幾秒鐘，兩輛車幾乎一樣快，所以我判斷車速大概有
    100 左右，但是我不能確定是哪個被上訴人開哪一輛車云云
    。然查證人邱徵諺係上訴人丁○○與被害人余齊蕾之朋友，
    於警員到場處理，竟未置一詞，顯與常情有違，且其所證述
    被上訴人車速100 公里，核與事實不符，已如前述。是證人
    邱徵諺所為之上開證述，並無證據證明與事實相符，自難採
    為被上訴人不利之認定。
  4.本件經送高雄市政府交通局車輛行車事故覆議鑑定委員會鑑
    定結果，因涉及號誌問題，依卷附資料研判何車未依號誌指
    示行駛，跡證不全，無法覆議，有該委員會95年12月18日高
    市車鑑字第0950004206號函附偵查卷可資參照。因此，本件
    除依前述證據認定上訴人丁○○闖越紅燈事實外，查無其他
    證據足資佐證被上訴人於案發時、地駕車有過失之情形。又
    被上訴人之刑事責任部分，經高雄地檢署檢察官於96年2 月
    26日以95年度偵字第16585 號為不起訴之處分，上訴人丁○
    ○提出再議，經高雄高分院檢察署檢察長於96年10月22日以
    96年度上聲議字第1363號駁回再議，上訴人余心聲請交付
    審判，經高雄地院刑事庭審理後，於97年1 月25日以96年度
    聲判字第90號裁定駁回其聲請，有上開不起訴處分書、原審
    刑事裁定書影本各1 份可證（原審卷56至63頁），並經本院
    調取上開卷宗核閱無誤。此外，上訴人復未能舉證證明被上
    訴人有任何過失。是上訴人主張被上訴人二人闖越紅燈，超
    速行車及有未注意車前狀況之過失云云，均無可採。
  (三)上訴人請求被上訴人賠償損害，是否有據？
    本件車禍之發生，係肇因於上訴人丁○○酒後闖紅燈而撞及
    被上訴人丙○○之自小客車，致上訴人丁○○與余齊蕾摔出
    車外跌落馬路，余齊蕾遭無從預測及防備之被上訴人甲○○
    駕駛車輛碾過拖行而死亡，上訴人丁○○則受有前述之傷害
    。上訴人丁○○對本件車禍之發生應負過失責任，被上訴人
    二人則無過失可言。上訴人請求被上訴人二人賠償損害，即
    屬無據，不應准許。
七、綜上所述，上訴人依侵權行為之法律關係，請求被上訴人連
    帶給付上訴人余心201 萬6,676 元，連帶給付上訴人丁○
    ○24萬4,178 元，及其法定遲延利息，均為無理由，不應准
    許。原審為上訴人敗訴之判決，及駁回其假執行之聲請，並
    無不合。上訴意旨，指摘原判決不當，求予廢棄改判，為無
    理由，應予駁回。
八、據上論結，本件上訴為無理由，依民事訴訟法第449 條第1
    項、第78條、第85條第1 項前段、第463 條、第385 條第1
    項前段，判決如主文。
中    華    民    國    99    年    3     月    24    日
                            民事第五庭
                                審判長法官  蔡明宛
                                法      官  魏式璧
                                法      官  曾錦昌
以上正本證明與原本無異。
如對本判決上訴，須於判決送達後20日內向本院提出上訴狀，其
未表明上訴理由者，應於上訴後20日內向本院提出上訴理由書（
均須按他造當事人之人數附繕本）。上訴時應提出委任律師或具
有律師資格之人之委任狀，並依附註條文規定辦理。
中    華    民    國    99    年    3     月    24    日
                                書  記  官  黎  珍
附註：
民事訴訟法第466 條之1 ：
對於第二審判決上訴，上訴人應委任律師為訴訟代理人，但上訴
人或其法定代理人具有律師資格者，不在此限。
上訴人之配偶、三親等內之血親、二親等內之姻親，或上訴人為
法人、中央或地方機關時，其所屬專任人員具有律師資格並經法
院認適當者，亦得為第三審訴訟代理人。
第1 項但書及第2 項情形，應於提起上訴或委任時釋明之。

司法院資訊處製作；財團法人民間司法改革基金會備份。
